【裁判字號】    98,上訴,1740
【裁判日期】    990113
【裁判案由】    違反臺灣地區與大陸地區人民關係條例等
【裁判全文】
臺灣高等法院高雄分院刑事判決        98年度上訴字第1740號
上  訴  人  臺灣高雄地方法院檢察署檢察官
被      告  乙○○
指定辯護人  本院公設辯護人   李佩娟
上列上訴人因被告違反臺灣地區與大陸地區人民關係條例等案件
，不服臺灣高雄地方法院98年度訴字第762 號中華民國98年10月
9 日第一審判決（起訴案號：臺灣高雄地方法院檢察署98年度撤
緩偵字第39號），提起上訴，本院判決如下：
    主  文
原判決撤銷。
乙○○共同犯臺灣地區與大陸地區人民關係條例第七十九條第二
項之使大陸地區人民非法進入臺灣地區罪，處有期徒刑參年，減
為有期徒刑壹年陸月，緩刑貳年，並應向公庫支付新臺幣柒萬元
。
    事  實
一、乙○○明知男女雙方均無結婚之真意，縱經辦理結婚登記亦
    屬無效之婚姻，亦明知大陸地區人民非經主管機關許可，不
    得入境臺灣地區，且其與大陸地區女子陳秀萍（另案經臺灣
    高雄地方法院檢察署檢察官依職權為不起訴處分）間並無結
    婚之真意，詎因陳秀萍之胞姐陳琳琳透過甲○○（另案經本
    院97年度上訴字第837 號判處應執行有期徒刑1 年9 月確定
    ）之請託，復貪圖可抵銷其原積欠甲○○約新臺幣（下同）
    3 萬餘元債務外，另外每月尚可收取3 萬元之代價，竟與甲
    ○○、陳琳琳共同意圖營利，基於使大陸地區人民陳秀萍非
    法進入臺灣地區之犯意聯絡；與甲○○、陳琳琳、陳秀萍共
    同基於使公務員登載不實之犯意聯絡，由乙○○於94年2 月
    27日搭機前往大陸地區後，於翌日與陳秀萍在大陸地區福建
    省三明市公證處辦理結婚登記，藉此取得結婚證書及結婚公
    證書各1 份旋即返臺，並於94年3 月21日持上開結婚公證書
    經財團法人海峽交流基金會（下稱海基會）驗證，取得該會
    核發之（94）南核字第016518號證明書後，再將上開資料交
    予甲○○，由甲○○委託不知情之大方旅行社承辦人員蘇砡
    慧代乙○○填具大陸地區人民進入臺灣地區旅行證申請書，
    並持上開結婚證書、結婚公證書、海基會證明書等資料，以
    團聚為由，於94年5 月25日向內政部警政署入出境管理局（
    現改制為內政部入出國及移民署，下仍稱境管局）申請辦理
    陳秀萍入境來臺之手續（起訴書誤載為乙○○親自向境管局
    申辦上開陳秀萍入境手續），經境管局該管公務員實質審查
    後，誤為核准，而於94年8 月11日核發予陳秀萍「中華民國
    臺灣地區入出境許可證」，陳秀萍於94年9 月6 日持上開許
    可證非法入境臺灣後，隨為甲○○帶離並受僱於甲○○在高
    雄市不特定飯店、旅館等處從事性交易之工作（此部分乙○
    ○未參與）；乙○○並與陳秀萍共同於94年10月5 日至高雄
    市前金區戶政事務所，持上開結婚公證書、海基會證明書等
    資料，據以填具結婚登記申請書，申請辦理結婚之戶籍登記
    ，致不知情之承辦公務員，於職務上所掌之戶籍謄本、戶口
    名簿等公文書上為不實之登載，並在所掌換發之乙○○之國
    民身分證配偶欄為不實之登載，足以生損害於戶政機關對戶
    籍及身分管理之正確性。嗣陳秀萍支付約6 萬元之「人頭老
    公」費用予甲○○，甲○○將其中3 萬元轉交予乙○○，其
    餘則抵銷乙○○原積欠甲○○之債務後，陳秀萍因不願繼續
    從事性交易工作，遂逃離甲○○之管理，投靠其胞姐陳琳琳
    。嗣因曾與甲○○合夥仲介其他大陸地區女子以假結婚方式
    入境臺灣地區從事性交易之黃育成（另案經本院以97年度上
    訴字第837 號判處應執行有期徒刑1 年7 月確定）所屬人蛇
    集團遭警查獲，經警循線追查後，始得悉上情，並依法於96
    年2 月16日將陳秀萍遣返大陸地區。
二、案經高雄市政府警察局移送臺灣高雄地方法院檢察署檢察官
    偵查起訴。
    理  由
壹、證據能力部分：
    按被告以外之人於審判外之陳述，雖不符刑事訴訟法第159
    條之1 至第159 條之4 之規定，而經當事人於審判程序同意
    作為證據，法院審酌該言詞陳述或書面陳述作成時之情況，
    認為適當者，亦得為證據；當事人、代理人或辯護人於法院
    調查證據時，知有刑事訴訟法第159 條第1 項不得為證據之
    情形，而未於言詞辯論終結前聲明異議者，視為有前項之同
    意，刑事訴訟法第159 條之5 定有明文。下列引用之證據，
    均經本院依法踐行調查證據程序，公訴人、被告及辯護人俱
    於本院審理時明示同意得為證據，且並無依法應排除其證據
    能力之情形，本院審酌上開證據之形式及取得之過程並無瑕
    疵、與待證事實具有關連性等情況，認為適當，揆諸前揭規
    定，認上開證據俱有證據能力，均得為本案之證據。
貳、實體部分：
一、訊據被告乙○○對上開犯罪事實除據其於本院審理時坦承不
    諱外，其於檢察官偵查中亦供稱：「（與陳秀萍如何認識？
    ）經由甲○○介紹認識」、「我之前跟甲○○有借一點錢，
    甲○○要我跟陳秀萍結婚，可以抵償我欠的錢」、「甲○○
    說前2 個月先把我的錢扣完後，我就可以開始領錢，10天領
    1 萬元」、「（後來你拿了多少錢？）拿了幾萬元」、「（
    你跟陳秀萍是否真結婚？）不是，是因為之前我欠甲○○錢
    ，才跟陳秀萍結婚的；手續是我拿證件給甲○○辦的，我有
    去前金戶政事務所辦戶籍登記」、「（陳秀萍何時來台？）
    大約在94年9 月初進來的，我跟甲○○、陳琳琳一起去接機
    ，陳秀萍由甲○○帶走，帶去那裡住我不知道」、「陳秀萍
    知道她的工作在賣淫」等語（見偵(一)卷第430 頁背面），核
    與證人即另案被告甲○○分別於警詢及檢察官偵查中證稱：
    「當初是陳秀萍的姊姊陳琳琳來找伊接洽，要伊幫陳秀萍辦
    結婚手續來臺灣賣淫，伊就仲介乙○○與陳秀萍假結婚，伊
    有跟乙○○說清楚是當人頭老公，去大陸處理假結婚事宜及
    去戶政機關辦結婚登記等都是人頭老公自己處理，大陸女子
    來臺手續是伊委託不知情的大方旅行社辦理，人頭老公的費
    用是大陸女子付，一個月3 萬元左右，陳秀萍一開始賣淫賺
    的錢先放伊這裡，有拿3 萬元給乙○○，但因陳秀萍只作了
    一個多月就跑掉，應該是被陳琳琳帶走了，所以之後伊就沒
    有拿錢給乙○○」等語（見警(二)卷第18-23 頁、偵(一)卷第39
    1-394 、428-429 頁）；證人陳秀萍於檢察官偵查中證稱：
    「伊與乙○○是假結婚，目的是為了來臺灣工作，是甲○○
    叫伊與乙○○結婚的，伊剛到臺灣是作性交易的工作，伊有
    付2 個月即共6 萬元費用給乙○○，伊2 個月費用還完了就
    不想再繼續作性交易」等語（見偵(一)卷第432-433 頁）；證
    人陳琳琳分別於警詢及檢察官偵查中證稱：「陳秀萍有說過
    其是以假結婚方式來臺從事賣淫工作，陳秀萍在臺灣從事性
    交易工作大概2 個月時間」等語（見警(二)卷第87頁、偵(一)卷
    第435 頁），足認被告乙○○與大陸地區女子陳秀萍間並無
    結婚之真意，僅係藉由締結形式婚姻之方式，達成使陳秀萍
    入境臺灣地區之目的，陳秀萍並因而交付所謂「人頭老公」
    之費用共約6 萬元予甲○○，其中3 萬元由甲○○轉交被告
    乙○○，其餘則抵銷被告乙○○原積欠甲○○之債務。此外
    ，復有被告乙○○之國民身分證正反面影本、大陸地區人民
    資訊管理系統查詢表各1 紙、高雄市前金區戶政事務所96年
    3 月2 日高市金戶字第0960000743號函所附結婚登記申請書
    、海基會94年3 月21日（94）南核字第016518號證明書、大
    陸地區福建省三明市公證處94年2 月28日（2005）三證字第
    0569號結婚公證書、中華民國臺灣地區入出境許可證各1 份
    、內政部入出國及移民署98年5 月22日移署資處雲字第0980
    075881號函所附被告乙○○與大陸地區女子陳秀萍之入出國
    日期證明書2 份、申請入境查詢資料、中華民國臺灣地區（
    補出）境申請書、戶籍謄本、大陸地區人民進入臺灣地區旅
    行證申請書、大陸地區人民進入臺灣地區保證書、委託書各
    1 份、個人基本資料查詢結果1 紙在卷可稽（見警(二)卷第12
    5 、133 頁、偵(一)卷第451 -457頁、原審98年度審訴字第11
    82號卷第26-30 、33-35 、37-38 頁、原審訴字卷第7頁 ）
    ，足認被告乙○○上開任意性自白與事實相符。
二、按台灣地區與大陸地區人民關係條例第79條第2 項於92年10
    月29日將構成要件「以犯前條之罪為常業者」修正為「意圖
    營利而犯前項之罪者」為加重處罰之條件，並未規定專以人
    蛇集團之首腦（蛇頭）為處罰之對象，且從修法之目的係為
    擴大適用對象及收遏阻效果之立法理由觀之，亦無從認其處
    罰之對象僅限於人蛇集團之首腦；且所謂「意圖營利」係指
    行為人主觀上有牟利之意圖而言（最高法院98年台上字第12
    86號判決意旨參照）。本件被告乙○○既經由甲○○與陳秀
    萍約定，由其與陳秀萍以虛偽結婚之方式使陳女進入台灣後
    ，免除其積欠甲○○之債務，事後則每10日收取陳女所交付
    之人頭老公費1 萬元，則其有營利之意圖應堪認定。辯護意
    旨以：被告出賣自己未婚之身分作為引介之方法，讓渡婚姻
    自主權，核與一般人蛇集團之行為人利用他人名義即人頭引
    介大陸偷渡客，從中賺取利益，自己置身事外之情況有別，
    不應論以第2 項之罪名等語，為被告乙○○辯護，核與最高
    法院之判決意旨不合，顯係誤會，難為被告乙○○有利之認
    定。綜上所述，本件事證明確，被告乙○○之犯行洵堪認定
    。
三、按行為後法律有變更者，適用行為時之法律；但行為後之法
    律有利於行為人者，適用最有利於行為人之法律，刑法第2
    條第1 項定有明文。而有關新舊法之比較，應就罪刑有關之
    共犯、未遂犯、想像競合犯、牽連犯、連續犯、結合犯以及
    累犯加重、自首減輕暨其他法定加減原因（如身份加減）與
    加減例等一切情形，綜其全部罪刑之結果而為比較（最高法
    院95年第8 次刑事庭會議決議參照）。查本件被告為上開使
    大陸地區人民非法進入臺灣地區及使公務員登載不實之行為
    後，刑法業於94年2 月2 日修正公布，並依刑法施行法第10
    條之1 規定自95年7 月1 日施行。是應就被告行為前、後相
    關法律有修正者，依上開規定暨決議意旨加以綜合比較以資
    適用。茲說明如下：(一)刑法第28條原規定：「二人以上共同
    『實施』犯罪之行為者，皆為共同正犯。」新法修正為：「
    二人以上共同『實行』犯罪之行為者，皆為共同正犯。」將
    舊法之「實施」修正為「實行」。原「實施」之概念，包含
    陰謀、預備、著手及實行等階段之行為，修正後僅共同實行
    犯罪行為始成立共同正犯。是新法共同正犯之範圍已有限縮
    ，排除陰謀犯、預備犯之共同正犯，新舊法就共同正犯之範
    圍既因此而有變動，自屬犯罪後法律有變更，而非僅屬純文
    字修正，應有新舊法比較適用之問題（最高法院96年度臺上
    字第1323號判決意旨、臺灣高等法院暨所屬法院96年法律座
    談會研討結果參照）。經新舊法比較結果，因新法限制共同
    正犯成立之範圍，自以新法對於行為人較為有利。(二)刑法第
    21 4條使公務員登載不實罪之主刑為3 年以下有期徒刑、拘
    役或500 元以下罰金。本件被告乙○○犯罪時之刑法就罰金
    刑之規定，依修正前刑法第33條第5 款規定，罰金刑應處銀
    元1 元以上，並應依廢止前罰金罰鍰提高標準條例第1 條規
    定，就其原定數額得提高為2 倍至10倍，但法律已依一定比
    率規定罰金或罰鍰之數額或倍數者，依其規定。惟95年7 月
    1 日施行之修正後刑法第33條第5 款則規定：「罰金：新臺
    幣1 千元以上，以百元計算之」，而95年6 月14日修正公布
    之刑法施行法第1 條之1 第2 項規定：「94年1 月7 日刑法
    修正時，刑法分則編未修正之條文定有罰金者，自94年1 月
    7 日刑法修正施行後，就其所定數額提高為30倍，但72年6
    月26日至94年1 月7 日新增或修正之條文，就其所定數額提
    高為3 倍」，經比較修正前後之罰金刑輕重，該罰金刑之最
    低刑度於修法後已有加重，故以95年7 月1 日修正公布施行
    前之規定較有利於行為人。(三)修正前具有刑法第55條牽連犯
    之關係者，從一重處斷，修正後之刑法業已刪除第55條牽連
    犯之規定，則行為人所犯數罪即應依修正後之數罪併罰之規
    定分論併罰。此刪除雖非犯罪構成要件之變更，但顯已影響
    行為人刑罰之法律效果，自屬法律有變更，經比較結果，自
    以舊法對於行為人較為有利。經綜合比較結果，因被告乙○
    ○所犯數罪間有方法結果牽連關係，且就罰金之最低度刑而
    言亦以舊法較輕，應以修正前之刑法規定較有利於被告乙○
    ○，依刑法第2 條第1 項前段之規定，自適用行為時即修正
    前之舊法作為論罪科刑之依據。至緩刑部分，刑法第74條雖
    有修正，惟依前開決議意旨，犯罪在新法施行前，於新法施
    行後，緩刑宣告應適用新法第74條之規定。本件有關緩刑之
    宣告，應適用修正後之規定，附此敘明。
四、按臺灣地區與大陸地區人民關係條例第79條第1 項對於違反
    同條例第15條第1 款所定不得使大陸地區人民非法進入臺灣
    地區之處罰，旨在防止大陸地區人民非法進入臺灣地區，以
    維護臺灣地區之安全與安定；所稱「非法」，自應從實質上
    之合法性予以判斷，凡評價上違反法秩序之方法，均屬「非
    法」。參照行政程序法第119 條第1 款、第2 款規定，受益
    人以詐欺、脅迫或賄賂方法，使行政機關作成行政處分者；
    或對重要事項提供不正確資料或為不完全陳述，致使行政機
    關依該資料或陳述而作成行政處分者，其信賴不值得保護。
    故在大陸地區通謀虛偽結婚，以不實之結婚證明辦理相關戶
    籍登記、入境等手續，憑以進入臺灣地區，其所持之入境許
    可文件雖係入出境主管機關所核發，形式上為合法，但因以
    詐欺方法而取得，即不具實質上之合法性，仍屬非法進入臺
    灣地區（最高法院94年度臺上字第1064號判決意旨參照）。
    本件被告乙○○係以假結婚之方式，使大陸地區人民陳秀萍
    入境臺灣地區，揆諸前揭說明，自屬臺灣地區與大陸地區人
    民關係條例所稱之非法進入。是核被告乙○○所為，係犯臺
    灣地區與大陸地區人民關係條例第79條第2 項意圖營利而使
    大陸地區人民非法進入臺灣地區罪、刑法第214 條之使公務
    員登載不實公文書罪。臺灣地區與大陸地區人民關係條例雖
    於95年7 月19日、97年6 月25日、98年7 月1 日三度修正，
    惟第15條、第79條均未修正，故此部分並無新舊法比較之問
    題；被告乙○○固使前開戶政機關之公務員就其與陳秀萍間
    虛偽結婚之事項為不實登載，惟綜觀全卷，被告乙○○並無
    何持上開不實之戶籍謄本等公文書加以行使之行為，尚不生
    起訴書所指行使使公務員登載不實文書之問題，是原審公訴
    檢察官於審理中當庭更正起訴書論罪法條欄之記載，認本件
    不構成刑法第216 條行使使公務員登載不實文書之犯行，自
    無不合，均附此敘明。被告乙○○與甲○○、陳琳琳間就上
    開使大陸地區人民陳秀萍非法進入臺灣地區之犯行及與甲○
    ○、陳琳琳、陳秀萍間就上開使公務員登載不實之犯行間，
    均有犯意聯絡及行為分擔，均應論以共同正犯。至公訴意旨
    固認被告乙○○就上開犯行，除與甲○○應論以共同正犯外
    ，尚因甲○○與另案被告方耀賢、黃育成共犯多起以假結婚
    方式仲介大陸地區女子來臺從事性交易之犯行（甲○○、方
    耀賢、黃育成經本院97年度上訴字第83 7號分別判處應執行
    有期徒刑1 年9 月、2 年1 月、1 年7 月，並均經最高法院
    駁回上訴而確定），而認被告乙○○就本件犯行與方耀賢、
    黃育成亦為共同正犯云云，惟被告乙○○辯稱：伊不認識方
    耀賢、黃育成等語，而另案被告黃育成於警詢中供稱：甲○
    ○（綽號阿坤）、方耀賢（綽號阿龍）間彼此不認識，甲○
    ○、方耀賢是各自來找伊合資的，由伊提供有意願來臺賺錢
    的大陸女子，人頭老公則是阿坤、阿龍各自提供自己要辦的
    人等語（見警(一)卷第10-13 頁）。方耀賢於檢察官偵查中亦
    供稱：伊不認識綽號「阿坤」之人等語（見偵(一)卷第65頁反
    面）；甲○○亦供稱：伊自93年起共仲介假老公鄧炳青與大
    陸女子郭玉超、假老公郭志銘與大陸女子魯萍、假老公吳文
    光與大陸女子劉娜、假老公林松泉與大陸女子朱春莉、假老
    公趙俊富與大陸女子許影輝、假老公乙○○與大陸女子陳秀
    萍辦理假結婚，其中鄧炳青、郭志銘及吳文光部分是與黃育
    成合夥辦的，剩下的都是伊自己辦的等語（見警(二)卷第19頁
    ），堪認另案被告甲○○仲介本件被告乙○○與大陸女子陳
    秀萍假結婚，並未與黃育成合夥辦理，亦與方耀賢無關。準
    此，黃育成、方耀賢既未參與本件甲○○、乙○○共謀由乙
    ○○與陳秀萍假結婚，自非本件被告乙○○上述犯行之共同
    正犯，公訴意旨此部分所指，尚屬無據，併此敘明。被告乙
    ○○利用不知情之大方旅行社承辦人員蘇砡慧向境管局申辦
    大陸女子陳秀萍入境臺灣地區之手續，係間接正犯。被告乙
    ○○所犯上開2 罪間，有方法、目的之牽連關係，應依修正
    前刑法第55條後段牽連犯之規定，從一重之臺灣地區與大陸
    地區人民關係條例第79條第2 項使大陸地區人民非法進入臺
    灣地區罪處斷。
五、原審據以論罪科刑，固非無見；惟被告乙○○有意圖營利之
    意圖，應成立臺灣地區與大陸地區人民關係條例第79條第2
    項之罪，原判決認應成立第1 項之罪，尚有未洽。檢察官執
    此聲明上訴，指摘原判決不當，為有理由，自應由本院將原
    判決撤銷改判。爰審酌被告乙○○以假結婚真入境之方式，
    使大陸地區人民非法進入臺灣地區，影響國家對於戶政、管
    理大陸人士來臺事務及流動人口正確性，對社會治安及善良
    風俗造成隱藏潛在之危險，危害非輕，惟念及被告乙○○於
    偵審中均坦承犯行，態度尚可，及其犯罪動機、目的、手段
    等一切情狀，量處有期徒刑3 年。又中華民國96年罪犯減刑
    條例業於96年7 月4 日公布，並於同年月16日施行，本件被
    告乙○○所犯上開之罪，犯罪時間在96年4 月24日以前，所
    涉罪名與宣告刑符合該條例第2 條第3 款規定，亦無該條例
    第3 條所列不予減刑之情形，爰依同條例第7 條之規定，減
    其宣告刑2 分之1 即有期徒刑1 年6 月。被告乙○○在此之
    前，未曾因故意犯罪受有期徒刑以上刑之宣告，有臺灣高等
    法院被告前案紀錄表1 份在卷可按，茲念其僅因一時失慮致
    觸刑章，於偵審中均坦承犯行，且於檢察官偵訊中表示願向
    公庫支付6 萬元，以獲緩起訴處分，堪認已有反省悔悟之心
    ，諒其經此偵、審程序及科刑判決後，應知所警惕，信無再
    犯之虞，本院因認前開之刑以暫不執行為當，依刑法第74條
    第1 項第1 款規定宣告緩刑2 年，以啟自新；並考量被告乙
    ○○上開所為，助長犯罪歪風，危害社會治安及善良風俗，
    認除前開緩刑之宣告外，另有賦予一定負擔之必要，爰依刑
    法第74條第2 項第4 款之規定，命其向公庫支付7 萬元，以
    觀後效。倘被告未遵循本院所諭知上開緩刑期間之負擔，情
    節重大者，檢察官得依刑事訴訟法第476 條、刑法第75條之
    1 第1 項第4 款之規定，聲請撤銷本件緩刑之宣告；另起訴
    書犯罪事實欄所記載之扣案物，係警查獲另案被告黃育成、
    方耀賢等人所扣得之物，尚與本件無關，爰不予宣告沒收，
    均附此敘明。
六、據上論結，應依刑事訴訟法第369 條第1 項前段、第364 條
    、第299 條第1 項前段，刑法第11條前段、第2 條第1 項前
    段，臺灣地區與大陸地區人民關係條例第79條第2 項、第15
    條第1 款，修正前刑法第28條、第214 條、第55條、刑法第
    74條第1 項第1 款、第2 項第4 款，中華民國96年罪犯減刑
    條例第2 條第1 項第3 款、第7 條，判決如主文。
本案經檢察官陳宗吟到庭執行職務。
中    華    民    國    99    年    1     月    13    日
                  刑事第四庭    審判長法  官  蕭權閔
                                      法  官  陳吉雄
                                      法  官  李嘉興
以上正本證明與原本無異。
如不服本判決應於收受本判決後10日內向本院提出上訴書狀，其
未敘述上訴理由者，並得於提起上訴後10日內向本院補提理由書
狀（均須按他造當事人之人數附繕本）「切勿逕送上級法院」。
中    華    民    國    99    年    1     月    13    日
                                      書記官  唐奇燕
附錄本件判決論罪科刑法條：
《臺灣地區與大陸地區人民關係條例第15條》
下列行為不得為之：
一、使大陸地區人民非法進入臺灣地區。
二、明知臺灣地區人民未經許可，而招攬使之進入大陸地區。
三、使大陸地區人民在臺灣地區從事未經許可或與許可目的不符
    之活動。
四、僱用或留用大陸地區人民在臺灣地區從事未經許可或與許可
    範圍不符之工作。
五、居間介紹他人為前款之行為。
《臺灣地區與大陸地區人民關係條例第79條》
違反第十五條第一款規定者，處1 年以上7 年以下有期徒刑，得
併科新臺幣100萬元以下罰金。
《刑法第214條》
明知為不實之事項，而使公務員登載於職務上所掌之公文書，足
以生損害於公眾或他人者，處3 年以下有期徒刑、拘役或5 百元
以下罰金。

司法院資訊處製作；財團法人民間司法改革基金會備份。
